臺灣高雄地方法院刑事判決　　　　　　　　　　　　　九十三年度易字第五五六號
　　公　訴　人　臺灣高雄地方法院檢察署檢察官
　　被　　　告　甲○○
右列被告因違反毒品危害防制條例案件，經檢察官聲請簡易判決處刑（九十三年度毒
偵字第一三七０號），本院認不宜以簡易判決處刑，改依通常程序審理，判決如左：
    主  文
本件公訴不受理。
    理  由
一公訴意旨略以：被告甲○○前因施用第二級毒品案件，經本院以九十年度毒聲字第
  三０五五號裁定送觀察、勒戒，認無繼續施用毒品之傾向，由臺灣高雄地方法院檢
  察署檢察官於民國九十年八月六日，以九十年度毒偵緝字第四０六號為不起訴處分
  確定，並於同年月七日執行完畢釋放。竟仍不知戒慎，明知甲基安非他命業經公告
  列為毒品危害防制條例第二條第二項第二款之第二級毒品，不得非法持有、施用，
  竟基於施用第二級毒品甲基安非他命之犯意，於九十二年二月二十八日上午四時十
  二分許回溯二十四小時內之某時，在不詳處所，施用第二級毒品甲基安非他命一次
  ，為警於九十二年二月二十八日午夜零時許，在台北市○○街大直橋頭臨檢盤查時
  ，發現其為列管之行方不明毒品調驗人口，依法將其帶回警局採尿送驗而查獲。因
  認被告涉有毒品危害防制條例第十條第二項之施用第二級毒品罪嫌。
二按案件起訴之程序違背規定者，應諭知不受理之判決，刑事訴訟法第三百零三條第
  一款定有明文。且依同法第三百零七條之規定，不受理之判決得不經言詞辯論為之
  。次按毒品危害防制條例業於九十二年七月九日修正公布，並於九十三年一月九日
  施行。其中關於該條例第十條第二項之施用第二級毒品罪，並未加以修正，故該罪
  在形式上固無法律變更之問題。惟依修正前該條例第二十條第三項規定，初犯施用
  毒品罪而經觀察、勒戒後，認無繼續施用毒品之傾向者，應由檢察官不起訴處分，
  倘於該不起訴處分後五年內再犯施用毒品罪，仍須先送觀察、勒戒，且若經觀察、
  勒戒後亦認無繼續施用毒品之傾向，仍應由檢察官不起訴處分，若認有繼續施用毒
  品之傾向，始能由檢察官提起公訴；而依修正後該條例第二十三條第二項規定，上
  述初犯經觀察、勒戒執行完畢釋放後，五年內再犯施用毒品罪者，即毋庸再送觀察
  、勒戒，逕由檢察官提起公訴即可。準此而論，上述再犯施用毒品之罪，依修正後
  該條例規定，並無任何訴追條件之限制，固然可由檢察官直接提起公訴，然若依修
  正前該條例規定，仍須先送觀察、勒戒，必待觀察、勒戒後認有繼續施用毒品之傾
  向時，檢察官方能提起公訴。是修正前該條例對於檢察官提起公訴，既規定此項訴
  追條件，若不符合此項訴追條件即逕行提起公訴，自屬起訴之程序違背規定，揆諸
  首揭法律規定，法院當可不經言詞辯論，直接諭知不受理之判決。惟設若於該條例
  修正前涉犯施用毒品罪，且係初犯施用毒品罪而經觀察、勒戒後，認無繼續施用毒
  品之傾向者，經檢察官不起訴處分後五年內再犯者，嗣檢察官於該條例修正後始提
  起公訴而繫屬於法院，此時因無修正後之該條例第三十五條有關修正施行前繫屬於
  法院之案件處理規定之適用餘地，究應適用修正前之該條例規定，逕行諭知不受理
  判決，抑或適用修正後之該條例規定，受理起訴而為實體判決？此為本件之先決爭
  點，本院認：
(一)法律之修正，即係立法者欲重新規整舊法律秩序而為之立法行為，如對於現存不良
  之法律秩序，立法者在任何情況下，皆無法再加以改變，刑事立法將無法發揮其規
  整法律秩序之功能。對於人民已依法取得之既得權利，立法者雖非不能藉著法律之
  修正而予以限制或剝奪，惟仍應應受到法治國原則之拘束。舉例言之，基於「信賴
  利益之保護」，立法者不得違反溯及既往之禁止而剝奪人民之既得權利，不過此亦
  非不容許有例外情形，例如因涉及重大公共利益之保障而不得不犧牲人民信賴利益
  時，立法者即可制定得溯及既往之法律。基於法律修正而產生新舊法律如何適用之
  疑義時，各國立法例所採之原則不一，有「從新原則」、「從舊原則」、「從優原
  則」等，甚且於同一國家，在不同法律領域，亦可能採取不同之適用原則。例如於
  刑法領域，我國採取「從新從優」原則（參照刑法第二條第一項），而於刑事訴訟
  法、行政訴訟法領域，則改採「從新原則」（參照刑事訴訟法施行法第二條、第七
  條之三前段，行政訴訟法施行法第二條）。雖然決定依何原則係立法者之自由形成
  空間，惟立法者仍應考慮如何之立法原則始為「適當」（即符合比例原則）。不過
  ，立法者雖決定採取某一原則，但為調和新舊法交接適用時所可能產生之利益衝突
  ，常又不免制定「過渡條款」以求因應。例如民事訴訟法施行法第四條之一至之三
  、刑事訴訟法施行法第四條、第五條等皆是。此等過渡條款，對於法官有法之拘束
  力，於個案情形，法官應嚴格遵守該等規定，自不待言。毒品危害防制條例前揭訴
  追條件等規定之修正，其立法旨趣乃在簡化施用毒品犯之刑事處遇程序，蓋實際上
  施用毒品犯之再犯率甚高，原據以實施之觀察、勒戒及強制戒治等療程既已無法收
  其實效，施以刑事處遇即可，且亦較無違「一罪不兩罰」之刑事思潮，故該條例前
  揭規定之修正，立法者自有其重新規整施用毒品犯之刑事處遇政策之考量。故依此
  修法意旨及參諸刑事訴訟法施行法第二條、第七條之三前段所揭櫫之「程序從新」
  原則，法院原應依前揭訴追條件之修正後規定決定施用毒品案件之受理與否。然則
  ，此等訴追條件規定之重新調整、從新適用，對於前揭該條例修正前再犯而於修正
  後始繫屬於法院之行為人自屬不利，蓋其勢必將遭檢察官直接追訴，而無法依同該
  條例修正前之規定，得另經一定之療程後而有再受不起訴處分之可能，已如前述。
  故若認應一律依程序從新原則而適用該條例修正後之規定，自係剝奪行為人信賴原
  先可能不受刑事追訴之既得權益。審以該條例對於訴追條件之修正，僅係因立法政
  策上對於應否將行為人再執行療程所為利弊得失之衡量結果，是否確屬的論，本非
  必然，其所要追求之公共利益之強度顯非強到必得犧牲行為人之上開不受追訴之權
  益不可，自不可任意剝奪行為人之上開權益，而認應一味適用修正後之該條例規定
  受理起訴，否則即有違禁止溯及既往而侵害人民信賴利益之原則及比例原則。至該
  條例固於第三十五條規定有「從新從優」之過渡條款，但此過渡規定僅限於該條例
  修正前繫屬之案件始有適用，若於修正後始繫屬之案件即無適用之餘地。此種以繫
  屬與否作為標準之立法是否妥當，尚有討論之空間，但就其以「從新從優」原則作
  為過渡時期之處理方式，益見立法者亦認行為人之上開權益不應逕以從新原則而剝
  奪之。職是之故，前揭再犯施用毒品之罪者，應適用修正前之該條例規定，檢察官
  仍須將行為人送觀察、勒戒後，認有繼續施用毒品之傾向時，始得依法追訴，否則
  即屬違反起訴程序之規定。
(二)毒品危害防制條例之前揭修正規定，固屬國家刑罰權得否發動，即刑事訴訟之訴追
  條件具備與否之刑事程序問題，且程序原則上應從新，惟前揭再犯施用毒品之罪者
  是否應先進行療程，抑或應逕行提起公訴，因事涉國家刑罰權得否據以發動之憑據
  ，具實體性質，並非得以單純之程序問題視之。因而前揭再犯施用毒品之罪，原先
  仍應依法進行一定之療程後，始能決定起訴與否，其後經修正為無須進行療程，即
  可直接起訴，既事涉國家刑罰權發動與否之劃定，仍應認係法律有變更，當有比較
  新舊法之適用，且以修正前之該條例對於刑罰權之發動作一定限制之規定，較有利
  於行為人，而應適用修正前之該條例規定，故法院應在其訴追條件完備時，始得為
  實體判決。
(三)綜上論述，無論從程序從新原則應受限於比例原則、禁止溯及既往而侵害人民信賴
  利益之原則等觀點，抑或係認訴追條件之變更本質上已具實體性質，而應有比較新
  舊法之適用，前揭再犯施用毒品之罪者均應適用修正前之毒品危害防制條例之規定
  ，亦即應先進行一定之療程後，方能決定起訴與否，倘在未進行一定療程之情況下
  ，即直接向法院起訴，法院自無法受理，而得不經言詞辯論，逕為諭知不受理判決
  。
三經查，本件被告甲○○於九十二年二月二十八日上午四時十二分許之採尿時間回溯
  二十四小時內之某時，在不詳處所，施用第二級毒品甲基安非他命一次，為警於九
  十二年二月二十八日午夜零時許，在台北市○○街大直橋頭臨檢盤查時，發現其為
  列管之行方不明毒品調驗人口，依法將其帶回警局採尿送驗結果，呈甲基安非他命
  陽性反應等事實，有台灣尖端先進生技醫藥股份有限公司九十二年三月二十一日濫
  用藥物檢驗報告一份在卷可稽，固堪以認定。惟被告前曾於九十年間，因施用毒品
  案件，經本院裁定送觀察、勒戒後，認無繼續施用毒品之傾向，由臺灣高雄地方法
  院檢察署檢察官於九十年八月六日以九十年度毒偵緝字第四０六號為不起訴處分確
  定，除此之外，被告並無其他施用毒品之前科紀錄，此有上開不起訴處分書及臺灣
  高等法院被告全國前案紀錄表各一份在卷可按，而被告於毒品危害防制條例修正施
  行前再犯本件施用毒品案件，並於該條例修正施行後始經檢察官聲請簡易判決處刑
  而於九十三年四月十九日繫屬於本院，有臺灣高雄地方法院檢察署九十三年四月十
  六日雄檢楠洪九三毒偵一三七０字第一五九五四號移送函上蓋印之本院收文印戳章
  可稽，揆諸前揭說明，本件仍應適用較有利於被告之修正前毒品危害防制條例之規
  定，即應先由檢察官聲請法院將被告裁定送觀察、勒戒後，認有繼續施用毒品之傾
  向者，方能依法訴追處罰。是檢察官未聲請法院將被告裁定送觀察、勒戒，即逕行
  起訴，其起訴之程序顯有違規定，爰不經言詞辯論，依法諭知不受理之判決。
據上論斷，應依刑事訴訟法第四百五十二條、第三百零三條第一款、第三百零七條，
判決如主文。
中      華      民    國    九十三    年      四      月     三十     日
                              臺灣高雄地方法院刑事庭
                                  審判長法  官 黃三友
                                        法  官 涂裕洪
                                        法  官 王雅苑
右正本證明與原本無異。
如不服本判決，應於判決送達後十日內，向本院提出上訴狀。
                                        書記官 黃琬婷
中      華      民      國    九十三    年      四      月     三十     日
